【裁判字號】    97,交抗,1006
【裁判日期】    971015
【裁判案由】    聲明異議
【裁判全文】
臺灣高等法院臺中分院刑事裁定        97年度交抗字第1006號
抗 告 人即
原處分機關  交通部公路總局臺中區監理所彰化監理站
代  表  人  乙○○
受處分人    甲○○
上列抗告人因聲明異議案件，不服臺灣彰化地方法院中華民國97
年7月11日所為裁定（97年度交聲字第990號）提起抗告，本院裁
定如下：
    主    文
抗告駁回。
    理    由
一、抗告意旨略以：按緩起訴者乃附條件的不起訴處分，亦即是
    不起訴的一種，此觀諸刑事訴訟法第 256條規定自明。檢察
    官為緩起訴處分時，依刑事訴訟法253條之2第 1項規定，對
    被告所為之指示及課予之負擔，係一種特殊的處遇措施，並
    非刑罰。因此，刑事案件經檢察官為緩起訴處分確定後，宜
    視同不起訴處分確定，依行政罰法第26條第 2項規定，得依
    違反行政法上義務規定裁處之（法務部行政罰法諮詢小組第
    一次會議紀錄會議結論參照）。原審裁定將罰鍰部分撤銷，
    並為不罰之諭知，實有未洽，爰請求撤銷原裁定云云。
二、按汽車駕駛人，駕駛汽車經測試檢定有酒精濃度超過規定標
    準者，處新臺幣（下同）15,000元以上60,000元以下罰鍰，
    並當場移置保管其車輛及吊扣其駕駛執照 1年；汽車駕駛人
    有飲用酒類後其吐氣所含酒精濃度超過每公升0.25毫克以上
    者，不得駕車。道路交通管理處罰條例第35條第1項第1款、
    道路交通安全規則第114條第2款分別定有明文。本件受處分
    人於96年1月22日凌晨3時0分許，駕駛車牌BV-3078號自用小
    客車在彰化縣彰化市○○路、永安街口，因酒精濃度測定值
    達每公升0.67毫克，經員警開單告發等情，為受處分人所不
    爭執，並有彰化縣警察局交通警察隊彰化分隊舉發違反道路
    交通管理事件通知單在卷可參，故受處分人飲用酒類後於上
    開時地駕車，經員警測試檢定有酒精濃度超過規定標準即吐
    氣所含酒精濃度超過每公升0.25毫克以上之事實，即堪認定
    。從而，員警以受處分人有違反道路交通管理處罰條例第35
    條第1項第1款規定之行為，製作上開舉發違反道路交通管理
    事件通知單予以舉發，嗣經原處分機關交通部公路總局臺中
    區監理所彰化監理站於97年 6月13日依道路交通管理處罰條
    例第35條第1項第1款之規定，以彰監四字第裁00-000000000
    號裁決書裁處抗告人罰鍰49,500元，另吊扣駕駛執照12個月
    ，施以道安講習，於法固屬有據。惟行政罰法業於94年2月5
    日制定公布，依該法第46條規定，自公布後一年施行，亦即
    行政罰法係於95年2月5日生效施行，而本案裁罰時間為97年
    6月13日，自有該法之適用。依行政罰法第1條：「違反行政
    法上義務而受罰鍰、沒入或其他種類行政罰之處罰時，適用
    本法」之規定，可知95年2月5日以後有關行政處罰即應適用
    行政罰法之規定，亦即行政罰法為一般行政處罰之基本法，
    所有關於行政處罰之裁罰，應以行政罰法為基本準則，要屬
    無疑。
三、行政罰法第26條第 1項規定：「一行為同時觸犯刑事法律及
    違反行政法上義務規定者，依刑事法律處罰之，但其行為應
    處以其他種類行政罰或得沒入之物而未經法院宣告沒收者，
    亦得裁處之」；同條第 2項則規定：「前項行為如經不起訴
    處分或為無罪、免訴、不受理、不付審理之裁判確定者，得
    依違反行政法上義務規定裁處之」。本件受處分人上開酒後
    駕車行為，係一行為同時觸犯刑法第185條之3公共危險罪之
    刑事法律與違反道路交通管理處罰條例第35條第1項第1款禁
    止酒醉駕車之行政法上義務規定，依行政罰法第26條第 1項
    規定，自應按刑事法律即刑法第185條之3規定處罰。查受處
    分人關於此次酒後駕車之行為，業經臺灣彰化地方法院檢察
    署檢察官96年 3月27日96年度偵字第2673號緩起訴處分確定
    ，其緩起訴期間為 1年，且受處分人應於收受緩起訴處分命
    令通知書 3個月內，向財團法人天主教善牧社會福利基金會
    支付30,000元，受處分人已於96年 4月26日繳納完畢，嗣於
    97年 4月13日期滿未經撤銷緩起訴處分而實質確定等情，有
    該緩起訴處分書、緩起訴處分命令通知書、受處分人捐款收
    據各 1份附卷可考。又行政罰法第26條之立法理由揭示：「
    一行為同時觸犯刑事法律及違反行政法上義務規定時，由於
    刑罰與行政罰同屬對不法行為之制裁，而刑罰之懲罰作用較
    強，故依刑事法律處罰，即足資警惕時，實無為一事二罰再
    處行政罰之必要。且刑事法律處罰，由法院依法定程序為之
    ，較符合正當法律程序，應予優先適用。但罰鍰以外之沒入
    或其他種類行政罰，因兼具維護公共秩序之作用，為達行政
    目的，行政機關仍得併與裁處」等語。是本件受處分人是否
    受一事二罰，即應視緩起訴與行政罰之具體內容，在實質上
    是否效果相同而定，非可一概而論。經查：刑事訴訟法第25
    3條之2第1項第4款規定，檢察官為緩起訴處分者，得命被告
    向特定之公益團體支付一定金額，因該項命令內容涉及被告
    財產權之變動，在未為終局裁判前，自應考慮被告之意願，
    故依同條第 2項之規定，此款命履行之事項，應得被告之同
    意，並得為民事強制執行名義。從而，此項支付一定金額之
    負擔，無論其形式上是否以「刑罰」名義為之，均屬對被告
    之不利益，而具有實質刑罰制裁之效果，此與單純之不起訴
    處分未為任何實質制裁之法律效果不同。又道路交通管理處
    罰條例第35條所規定之裁處含有罰鍰與吊扣駕駛執照之處分
    ，二者分屬行政罰法法理中之裁罰含有對於過去違反義務行
    為處罰之秩序罰，以及對於預防將來再犯危險之管制罰。其
    中罰鍰部分既係對於過去義務違反而為秩序罰，其目的即與
    刑罰係對已發生之犯罪行為予以制裁者相同，則檢察官於緩
    起訴時，命被告向特定公益團體支付一定金額，既具有實質
    刑罰制裁之效果，即無重複施以罰鍰之行政罰之必要。是本
    件受處分人酒後駕車之行為，有關性質相同之金錢處罰，已
    依懲罰作用較強之刑事法律加以制裁後，自無為一事二罰而
    對抗告人裁處罰鍰之必要。
四、抗告人雖援引法務部行政罰諮詢小組第一次會議紀錄結論而
    謂「緩起訴」本質上屬「附條件之不起訴處分」，應有行政
    罰法第26條第 2項之適用等語。惟按法官依據法律獨立審判
    ，憲法第80條定有明文，各機關依其職掌就有關法規為釋示
    之行政命令，法官於審判案件時，固可予以引用，但仍得依
    據法律，表示適當之不同見解，並不受其拘束；司法行政機
    關所發司法行政上之命令，如涉及審判上之法律見解，僅供
    法官參考，法官於審判案件時，亦不受其拘束（司法院大法
    官會議釋字第216號解釋意旨參照)，是前開法務部之解釋內
    容，似未詳加研酌行政罰法第26條之立法理由，使違規者實
    質上受有一事二罰之負擔，尚非妥適，本院自不受該解釋之
    拘束。
五、綜上所述，本件受處分人因同一酒後駕車行為，在刑事上既
    經檢察官為緩起訴並命令向公益團體支付30,000元之制裁，
    則原處分機關就罰鍰部分之行政裁罰，即生實質上一事二罰
    ，自非允洽，原審裁定因而將該罰鍰部分之處分予以撤銷，
    並諭知不罰，於法尚無違背。抗告意旨指摘原裁定不當，為
    無理由，應予駁回。
六、據上論結，應依道路交通案件處理辦法第26條、刑事訴訟法
    第412條，裁定如主文。
中    華    民    國    97    年    10    月    15    日
            交通法庭      審判長法  官  李  文  雄
                                法  官  林  靜  芬
                                法  官  張  恩  賜
以上正本證明與原本無異。
不得再抗告。
                                書記官  陳  如  慧
中    華    民    國    97    年    10    月    15    日


司法院資訊處製作；財團法人民間司法改革基金會備份。
